ACORDAO-COMPLETO-2523173

ACÓRDÃO 212/2022 ATA 3/2022 - PLENÁRIO

VISTOS, relatados e discutidos estes autos de representação, com pedido de medida cautelar, formulada pela empresa Ipseg Serviços de Engenharia e Telecomunicações Ltda., acerca de possíveis irregularidades no Edital do Pregão Eletrônico 12/2021, promovido pelo Município de Padre Bernardo/GO, para aplicação de recursos do Convênio 905443/2020 firmado com o Ministério da Justiça e Segurança Pública.
ACORDAM os Ministros do Tribunal de Contas da União, reunidos em sessão do Plenário, diante das razões expostas pelo Relator e com fundamento no art. 276 do Regimento Interno, em:
9.1. conhecer da presente representação para, no mérito, considerá-la parcialmente procedente;
9.2. revogar a medida cautelar adotada em 24/9/2021 e referendada pelo Acórdão 2328/2021-TCU-Plenário;
9.3. encaminhar cópia desta decisão à Prefeitura Municipal de Padre Bernardo/GO, ao Ministério da Justiça e Segurança Pública e à sociedade empresarial Ipseg Serviços de Engenharia e Telecomunicações Ltda., com a informação de que o inteiro teor deste acórdão e do relatório e do voto que o fundamentam está disponível no endereço eletrônico www.tcu.gov.br/acordaos;
9.4. arquivar o processo.

Representação sobre possíveis irregularidades na contratação de sistema de videomonitoramento de vias públicas do município. Análise das oitivas.

Município de Padre Bernardo/GO

3. Representante: Ipseg Serviços de Engenharia e Telecomunicações Ltda. (34.816.295/0001-90)

13.1. Ministros presentes: Bruno Dantas (na Presidência), Benjamin Zymler, Augusto Nardes, Jorge Oliveira (Relator) e Walton Alencar Rodrigues.
13.2. Ministro-Substituto convocado: Augusto Sherman Cavalcanti.
13.3. Ministro-Substituto presente: Marcos Bemquerer Costa.

JORGE OLIVEIRA

Adoto como relatório a instrução seguir transcrita da lavra do auditor da Secretaria de Controle Externo da Defesa Nacional e da Segurança Pública - SecexDefesa (peça 157) , que contou com o endosso dos dirigentes daquela unidade (peças 158/159) :
"INTRODUÇÃO
1.	Trata-se de representação com pedido de cautelar (peça 1) , formulada pela empresa Ipseg Serviços de Engenharia e Telecomunicações Ltda., acerca de possíveis irregularidades praticadas no âmbito do Convênio 905443/2020, cujo valor é de R$ 254.556,23, oriundo de emenda parlamentar número 71100004 da bancada de Goiás, firmado entre o Ministério da Justiça e Segurança Pública (MJSP) e o município de Padre Bernardo/GO, visando contratação de empresa especializada no fornecimento de equipamentos, instalação, configuração, manutenção e suporte técnico para fortalecer a segurança pública local, por meio da implantação de sistema de videomonitoramento das suas vias públicas.
HISTÓRICO
2.	A representante alegou a existência de três irregularidades no Edital de Licitação PE 12/2021 (peça 6) por meio do qual o município pretende contratar a execução dos serviços com a inclusão da elaboração do projeto executivo, aquisição dos equipamentos, sua instalação e manutenção.
3.	As duas primeiras questões trazidas pela representante, i) o emprego da plataforma Bolsa de Licitações e Leilões do Brasil (BLL) para a realização do pregão, e ii) a garantia exigida pelo subitem 7.5.1 do edital foram consideradas, na instrução inicial (peça 14) , não suficientes para caracterizar irregularidades no processo licitatório. 
4.	A terceira possível irregularidade, relativa à incumbência de a contratada elaborar o projeto executivo, também foi descaracterizada, após a realização da oitiva prévia da Prefeitura de Padre Bernardo (peças 88 e 91) . Contudo, apontaram-se na instrução anterior outros indícios de irregularidade, reconhecidos como suficientes para se determinar a suspensão cautelar do certame, com a oitiva da Prefeitura de Padre Bernardo e da empresa vencedora do pregão, a representante Ipseg Serviços de Engenharia e Telecomunicações Ltda.
5.	O primeiro indício referiu-se à ocorrência de possível sobrepreço na aquisição do item 3 'Licença para Monitoramento, Armazenamento e Gravação e Imagens', decorrente de inserção indevida, no sistema BLL, do valor total do item no campo de preço unitário, o que gerou, após a multiplicação pelas cinco unidades previstas, um custo total cinco vezes maior do referido item.
6.	Também se identificou que a pesquisa de preços para elaboração do orçamento foi baseada, fundamentalmente, em preços obtidos de convênios, de objeto semelhante, firmados entre o MJSP e outros municípios do Estado de Goiás, que foram contratados mediante pregões, marcados por baixa competitividade e ínfimo desconto em relação ao respectivo orçamento estimado. 
7.	Em pesquisa preliminar, via internet, constatou-se que boa parte dos equipamentos integrantes do objeto licitado são comercializados por um preço bastante inferior, embora se reconheça não incluírem componentes como garantia estendida, instalação, além das despesas indiretas, como tributação, margem de lucro, administração central, riscos, etc.
8.	Assim, foi deferido, pelo relator (peça 91) , o pedido da unidade técnica de suspensão cautelar do pregão e realização de oitiva da Prefeitura de Padre Bernardo e da empesa vencedora do certame, medidas referendadas pelo Tribunal no Acórdão 2328/2021-TCU-Plenário (peças 94-96) .
EXAME TÉCNICO 
I - Alegações da PM de Padre Bernardo/GO
9.	A oitiva da Prefeitura Municipal de Padre Bernardo, realizada por meio do Ofício 57305/2021-TCU/Seproc (peça 93) , foi respondida por intermédio do documento de peça 122 e anexos (peças 101-124) .
10.	Em sua resposta, a prefeitura afirma, com relação ao valor da 'Licença para Monitoramento Armazenamento Gravação de Imagens', que a empresa Ipseg cadastrou, no sistema do pregão eletrônico, o valor do item 3 de forma equivocada. Argumenta que, ao invés de cadastrar o valor unitário de R$ 2.911,73 constante em sua proposta, lançou, como valor unitário, o total do item, perfazendo R$ 14.558,65 (5 x 2.911,73) , o que caracterizaria mero erro formal. 
11.	Prossegue informando que tal situação elevou o valor da proposta no sistema para R$ 309.979,57, diferente do valor da proposta física, assinada e juntada no pregão eletrônico, R$ 251.774,97. 
12.	Aduz que, na fase de lances, a empresa Ipseg ofereceu o primeiro lance no valor de R$ 250.000,00, inferior à sua proposta física de R$ 251.774,97 e que, na sequência, ofertou lances de R$ 240.000,00, 238.000,00, 230.000,00, 228.000,00, 227.000,00 e 220.000,00, este último o vencedor. Ressalta que a disputa ocorreu pelo menor preço global e não por item.
13.	Informa que, finalizada a fase de lances, o sistema BLL emite a Ata da Sessão Fase Disputa, fazendo constar os valores unitários finais de cada item, tendo como base a taxa de desconto relacionada à proposta e o valor final na fase de lances, de forma automática e linear.
14.	Ainda segundo a prefeitura, isso ocorre de forma provisória, pois não há obrigatoriedade de o desconto ser linear, cabendo à empresa apresentar a proposta final ajustada com o valor do lance ganhador. Neste ato, complementa, é que deve ser indicado o valor de cada item do objeto licitado, cuja soma deve corresponder ao valor vencedor na fase de lances. 
15.	Argumenta que a porcentagem de desconto a ser considerada é de 12,62%, correspondente à diferença percentual da proposta inicial da empresa Ipseg, R$ 251.774,97, para a proposta final de R$ 220.000,00. Assim, aduz, 'não deve ser considerado o valor lançado no sistema de R$ 309.979,97, vez que lançado de forma equivocada, o que gerou uma taxa de desconto equivocada de 29,02%. Não há obrigatoriedade do desconto ser linear.' (peça 122, p.4) .
16.	Prossegue afirmando que, como a disputa se deu pelo menor preço global e não por item, não há que se falar em sobrepreço de R$ 41.330,04, e valor de proposta vencedora de R$ 178.669,60, apontado pela SecexDefesa, posto que a base deve ser o valor da proposta física de R$ 251.774,97, cujos preços individuais dos itens estão adequados e não a proposta registrada no sistema. 
17.	Informa que, até o presente momento, a empresa Ipseg, que ofereceu o menor preço, não apresentou a proposta ajustada, condição para que seja declarada vencedora, possibilitando a emissão do termo de adjudicação do objeto licitado. 
18.	Conclui esse ponto da defesa do procedimento adotado, asseverando que se trata de 'erro formal, sanável, que não prejudicou o certame, pois a disputa foi por menor preço global.' (grifo do original) 
19.	Quanto ao segundo ponto questionado via oitiva, a Prefeitura Municipal de Padre Bernardo sustenta que a cotação dos preços foi efetivada, pelo setor de compras da prefeitura, por meio de 'pesquisa junto a dois fornecedores (Six Informática e Alpha) e a uma Ata de Registro de Preços do município de Valparaiso de Goiás' (peça 74) , apurando os preços conforme quadro a seguir:
Quadro 1: Pesquisa de preços - PE 12/2020 - Padre Bernardo/GO
	Item
	Descrição
	Alpha
	Six Inforática
	Ata Pregão Valparaíso de Goiás

	3
	Licença para monitoramento armazenamento gravações de imagens
	3.449,00
	3.500,00
	2.887,00

	4
	Mesa controladora Joystick
	11.249,00
	11.300,00
	10.795,40

	9
	Câmera speed dome 25X
	13.000,00
	12.330,00
	12.875,20

	13
	Switch 8 portas giga
	2.699,00
	2.790,00
	3.142,80

	14
	Transceiver WDM lado A
	1.100,00
	1.050,00
	1.271,00

	15
	Transceiver WDM lado B
	1.100,00
	1.050,00
	1.271,00

	16
	Fibra Óptica
	15,00
	14,80
	13,40

Fonte: Orçamentos da Alpha Distribuição e Six Informática; Ata da Sessão do PE 2/20021 de Valparaíso de Goiás (peça 74) 
20.	Argumenta que o setor de compras da prefeitura 'adotou a pesquisa de preços por meio de ata de pregão que representa preços com desconto, fazendo com que o preço médio ficasse bem dentro do preço praticado no mercado.' 
21.	Aduz que 'para preenchimento do sistema de convênios, o setor de convênios de Padre Bernardo efetivou pesquisa de preços' (peças 108 e 151) , a partir de contratos e de atas de pregões de objeto similar, de outros municípios goianos (ltarumã, Palminópolis, Ipiranga de Goiás, Uruaçu, São Francisco de Goiás, Santo Antônio de Goiás e Turvelândia) . A peça 108, que contém a referida pesquisa, está ilegível, por isso foi substituída pela peça 151.
22.	Assim, apresenta o quadro a seguir, no qual constam os preços licitados pelas mencionadas prefeituras, para os itens cujos preços foram questionados pelo TCU (peça 122, p. 5-6) :
Quadro 2: Pesquisa de preços em atas de prefeituras de Goiás
	Item
	Descrição
	Pref.
ltarumã
	Pref.
Palminó-polis
	Pref.
Ipiranga de Goiás
	Pref.  Uruaçu
	Pref. São Francisco de Goiás
	Pref. Sto. Antônio de Goiás
	Pref.
Turvelândia

	3
	Licença	para monitoramento armazenamento gravações		de
imagens
	2.935,20
	2.900,00
	2.900,00
	2.950 ,00
			
	4
	Mesa controladora
Joystick
			10.700,00
		10.450,00
	10.350,00
	10.100,00

	9
	Câmera	speed
dome 25X
	13.000,00
	12.850,00
		13.000,00
	13.000,00
		
	13
	Switch 8   portas
	3.105,00
	3.169,00
		3.105,00
	3.155,00
	1.508,00
	
	14
	Transceiver WDM
lado A
	1.272,60
	1.250,00
		1.158,00
	1.255,00
	1.200,00
	
	15
	Transceiver WDM
lado B
	1.272,60
	1.250,00
		1.158,00
	1.255,00
	1.200,00
	
	16
	Fibra Óptica
		13,47
		12,21
	13,57
	14,30
	
Fonte: Atas dos pregões PE 1/2021 e Contrato 54/2021 - Ipiranga de Goiás/GO (peça 102 e 110) ; PE 2/2021 e Contrato 118/2021 - Palminópolis/GO (peça 103 e 107) ; PE 2/2021 - Uruaçu/GO (peça 104) ; PE 1/2021 e Contrato 102/2021 - Turvelândia/GO (peça 109 e 117) ; Contrato 1/2021 - Santo Antônio de Goiás/GO (peça 113) ; Contrato 34/2020 - Itarumã/GO (peça 124) .
23.	Na sequência, informa, em relação às atas, os pregões e os participantes das licitações que serviram de base para a definição do preço de referência:
Quadro 3: Pregões e empresas participantes
	Município
	Pregão
	Quantitativo de empresas
	Nome das empresas

	Palminópolis
	PE 2/2021
	5
	Filipe, WM distribuidora, SS2, Vip Tech e Alkanse Equipamentos

	Ipiranga de Goiás
	PE 1/2021
	3
	SS2, Alkanse e Diniz Tecnologia

	Uruaçu
	PE 2/2021
	2
	Sampa e SCJ Segurança

	São Francisco de Goiás
	PE 30379/2021
	2
	SS2 e Elite

	Turvelândia
	PE 1/2021
	2
	SS2 e Sampa

	Santo Antônio de Goiás
	PE 5/2020
		
Fonte: Resposta da Prefeitura de Padre Bernardo ao Oficio 55467/2021-TCU/Seproc; Pesquisas de Preços - Palminópolis/GO (peça 136) . 
24.	Ressalta que 'os preços das atas de pregão representam um valor já com desconto sobre o preço médio da licitação.' Afirma que 'não foram utilizados pregões dos municípios de Pires do Rio, Bonfinópolis, Araçu, Caldazinha, Jaraguá, Goianira, Mineiros e São Miguel do Passa Quatro, como alegado pela SecexDefesa.' Contudo, prossegue, 'não há impedimento para utilização de pregão com poucos participantes ou com pequeno desconto, vez que se buscou preço contratado por órgão público.' (peça 122, p. 7) .
25.	Argumenta que no pregão eletrônico realizado pela Prefeitura de Padre Bernardo houve a participação de seis empresas, com disputa de valores.
26.	Destaca que 'a nova lei de licitação fala em banco de preço público, que será composto pelos preços contratados por órgãos públicos e não por pesquisa na internet ou até mesmo junto às empresas' e que a Prefeitura de Padre Bernardo se baseou em preços praticados por várias prefeituras do Estado de Goiás, constantes em contratos derivados de pregões eletrônicos.
27.	Aduz que comparando os preços de mais de 10 pregões, 'citados no processo e documentação anexada, com objeto semelhante, conclui-se que os valores praticados pela Prefeitura de Padre Bernardo estão compatíveis com os valores dos pregões e de mercado', e que, portanto, não há como comparar os preços da internet com os preços das licitações. E ressalta que as características dos equipamentos licitados são superiores àquelas cotadas via internet.
28.	Destaca que o lance vencedor foi de R$ 220.000,00, o menor dentre os preços levantados junto a outros municípios, seja pela Prefeitura de Padre Bernardo, seja pelo TCU, via SecexDefesa.
29.	Argumenta que o valor de R$ 220.000,00 representa o dispêndio para implantação do sistema de videomonitoramento de vias públicas de Padre Bernardo, incluindo fornecimento de equipamento, instalação, configuração, manutenção e suporte, e que 'o parâmetro de preço não deve ser cotação por internet, que inclui apenas o valor do equipamento, mas os preços praticados junto a outras prefeituras do Estado de Goiás, contratados mediante procedimentos licitatórios na modalidade Pregão Eletrônico.' (peça 122, p. 8) .
30.	Segundo a municipalidade, 'comparar preços de internet com preços licitados é delicado, pois o valor da internet é para pagamento antecipado para posterior entrega do produto, não havendo risco de inadimplência ou atraso.' Por sua vez, aduz, na esfera pública, o produto é entregue primeiro para só então se realizar o pagamento, com risco de inadimplência e atraso.
31.	Prossegue argumentando que nem sempre os produtos cotados na internet possuem as mesmas características dos itens licitados. Cita como exemplo, que a Secex apontou, para a câmera Dome, marca Dahua, modelo D50225U-UNI, no site amazon.com.br, o valor de R$ 2.850,00; no site magalu.com.br, R$ 2.861,50 e no site mercado livre, R$ 2.900,00.
32.	Segundo a prefeitura, o modelo que se aproxima do cotado e licitado, conforme a descrição constante do termo de referência, é o Ip Vip 5230 SD, 30X, 2 MP, Full Hd, SD MP POE, da Intelbrás, que no site americanas.com.br. está cotado em R$ 8.610,18, com pagamento antecipado; no site www.portaldascameras.com no valor de R$ 10.047,65 e com desconto promocional perfaz R$ 7.776.90; e no site www.carrefour.com.br o preço é R$ 8.876,48.
33.	Portanto, aduz que o valor médio da câmera indicada pelo TCU, R$ 2.850,00, em consulta na internet, não corresponde ao valor médio pesquisado pela prefeitura, RS 8.850,00, em razão das diferenças de marcas e modelos.
34.	Argumenta, ainda, que o TCU, por meio do Pregão eletrônico 13/2021, adquiriu câmeras para web, no valor unitário de R$ 459,00, ao passo que, em  pesquisa  na internet, nos sítios da Magazine Luíza e Mercado Livre, foram apuradas câmeras com características semelhantes nos valores de R$ 155,90 e R$ 167,00, respectivamente, mas nem por isso a aquisição estaria com valor inadequado, uma vez que, provavelmente, baseada em pesquisa de mercado, junto a  fornecedores ou banco de preços, que antecedeu a sessão de licitação.
35.	Afirma que, com relação à cotação da empresa Alpha, quando realizada em 7/4/2021, estava ativa e no seu registro consta como atividade secundária a comercialização de equipamentos de informática, telefonia, comunicação, computadores e outros, o que valida a cotação.
36.	Por fim, requer que seja revogada a cautelar e considerado regular o procedimento licitatório Pregão Eletrônico 12/2021, uma vez que os valores do edital e praticados na sessão de lances guardam similitude com os valores praticados em outros municípios goianos, decorrentes de procedimentos licitatórios, bem como com as cotações junto a empresas (peça 122, p. 9-10) .
II - Análise das alegações da PM de Padre Bernardo/GO 
II.1 - Existência de possível sobrepreço de R$ 41.330,04 na proposta vencedora, da empresa Ipseg Serviços de Engenharia e Telecomunicações Ltda., haja vista a inclusão indevida de preço quintuplicado do item 3 'Licença para Monitoramento Armazenamento Gravação de Imagens' 
37.	A Prefeitura de Padre Bernardo alega que a Ipseg incluiu no sistema de pregões eletrônicos BLL, por equívoco, o valor total do item no campo destinado ao valor unitário. Como há a previsão de cinco unidades, ao final, o seu preço correspondeu a cinco vezes o valor total do item constante da proposta física assinada (peça 26) , atingindo a cifra de R$ 72.793,25, ao invés de R$ 14.558,65 (5 x R$ 2.911,73) . 
38.	Anota-se que a proposta lançada no sistema totalizou R$ 309.979,97, segundo a prefeitura. Esse valor é ligeiramente inferior, em R$ 29,60, a R$ 310.009,57, que corresponde à proposta física da Ipseg, de R$ 251.774,97, somada a R$ 58.234,60, diferença entre o valor lançado incorretamente (R$ 72.793,25) e o da proposta física (R$ 14.558,65) para o item, aspecto que nada altera a presente análise.
39.	Dessa forma, o valor do lance vencedor da Ipseg, R$ 220.000,00, corresponde a um desconto efetivo de 12,62% em relação à proposta inicial correta R$ 251.774,97.
40.	Assim, acata-se a alegação de mero erro formal sanável, passível de ser plenamente corrigido quando da entrega da proposta ajustada da Ipseg. Estranha-se, contudo, o fato de a mencionada licitante vencedora ainda não ter entregue a sua proposta final ajustada, na qual deverá constar os preços individuais dos itens que a compõem, distribuindo-se o desconto de R$ 31.774,97, ofertado no pregão eletrônico, entre os referidos itens. 
41.	O atraso no desfecho da questão não pode ser imputado ao TCU, visto que a sessão de disputa de lances do certame data de 28/6/2021, ao passo que a Prefeitura de Padre Bernardo foi notificada em 4/10/2021 (peça 99) da medida cautelar deferida pelo relator em despacho de 24/9/2021 (peça 91) .  Transcorreram mais de três meses entre o fato e a notificação da decisão do Tribunal.
42.	Outro fato digno de nota é o silêncio da empresa Ipseg, que, embora não sendo obrigada a responder a oitiva que lhe foi dirigida (peças 98 e 125) , preferiu permanecer silente em relação a todas as questões tratadas na instrução anterior. 
II.2 - indícios de inadequação dos orçamentos utilizados para obter os preços de referência do certame
43.	Segundo a Prefeitura de Padre Bernardo, a cotação dos preços do certame em tela foi efetivada por meio de pesquisa com dois fornecedores (Six Informática e Alpha Distribuição) e a Ata de Registro de Preços do município de Valparaiso de Goiás.
44.	Ressalta-se consideração da instrução anterior que o certame de Valparaíso, PE 2/2021, mesmo que tenha contado com a participação de quatro empresas, na prática, não houve competitividade na fase de lances (peça 76) , visto que o valor da proposta vencedora (R$ 540.000,00) ficou apenas 0,97% abaixo da maior proposta inicial: R$ 545.263,32.
45.	Destaque-se, ainda, que o preço estimativo do pregão eletrônico de Valparaíso de Goiás se baseou na cotação de cinco empresas, em que há semelhança importante dos preços dos respectivos itens, situação, em geral, improvável na prática. Para evidenciar a referida semelhança de valores, consideraram-se os preços constantes da planilha Mapa de Preço Ajustado (peça 129) , disponível na Plataforma+Brasil, para o Convênio 905.735/2020 com o município. A seguir, apresentam-se as diferenças percentuais entre cada item ofertado por cada uma das cinco empresas cotadas pela Prefeitura de Valparaíso de Goiás e o valor médio do item considerando os preços das cinco empresas, conforme demonstrado no Quadro 4, a seguir:
Quadro 4: Variação percentual entre o preço da empresa e a média dos preços das empresas da pesquisa de preços do PE 2/2021 - Prefeitura de Valparaíso de Goiás - Convênio 905.735/2020
	Item
	Valor Médio do Total do Item
	Arcade
	 Rapido-net
	Inter-sense
	SS2
	C2H

	Rack de 36 Us
	3.436,00
	-1,0%
	1,9%
	0,4%
	-1,0%
	-0,2%

	Servidor de Monitoramento e Armazenamento de Imagens
	17.140,00
	0,1%
	-0,8%
	-0,5%
	2,1%
	-0,8%

	Joystick
	21.920,00
	-0,1%
	-1,0%
	-0,5%
	2,2%
	-0,5%

	Moveis Planejados / Mobília Técnica
	13.120,00
	5,2%
	-1,7%
	-0,2%
	0,6%
	-4,0%

	Computador Cliente para Monitoram.
	14.726,00
	0,8%
	-2,9%
	0,6%
	1,0%
	0,5%

	Monitor TV de 48 Polegadas
	5.816,00
	1,4%
	-0,6%
	0,1%
	-0,6%
	-0,3%

	Nobreak 5kva
	15.152,00
	-1,0%
	0,3%
	0,3%
	0,1%
	0,3%

	Câmera Speed Dome
	130.200,00
	1,4%
	-0,2%
	-0,2%
	-0,2%
	-0,9%

	Sheelter
	18.072,00
	-0,4%
	-3,7%
	0,3%
	2,9%
	0,9%

	Poste para Câmera
	50.280,00
	-1,0%
	-1,0%
	-1,0%
	0,2%
	2,6%

	Nobreak 600va
	3.636,00
	-1,0%
	-1,0%
	0,7%
	2,3%
	-1,0%

	Switch Giga 8 Portas
	41.158,00
	-2,1%
	0,1%
	-0,2%
	0,8%
	1,4%

	Modulo Mini Gbic Lado A
	15.384,00
	-0,2%
	-2,5%
	1,4%
	2,2%
	-0,9%

	Modulo Mini Gbic Lado B
	15.384,00
	-0,2%
	-2,5%
	1,4%
	2,2%
	-0,9%

	Cabo de Fibra Óptica 
	130.047,65
	0,0%
	0,7%
	-0,6%
	4,2%
	-4,3%

	Software Monitoramento de Imagens
	35.184,00
	0,6%
	-1,1%
	2,3%
	-1,1%
	-0,8%

	Câmera Fixa Bullet
	13.380,00
	3,1%
	-2,8%
	0,1%
	0,3%
	-0,7%

	Treinamento para Operação
	1.906,00
	-2,9%
	-4,0%
	2,3%
	4,9%
	-0,3%

Fonte: Elaboração própria a partir dos dados da Pesquisa de Preços do PE 2/2021, de Valparaíso de Goiás (peça 129) , Convênio 905.735/2020, disponível na Plataforma +Brasil.
46.	No concernente aos preços das empresas Alpha Distribuição e Six Informática (peça 74) , também há semelhança entre ambas, conforme se verifica no Quadro 5, a seguir, que mostra a diferença percentual entre as estimativas de preços das referidas empresas.
Quadro 5: Diferença percentual entre as estimativas de preços das empresas Alpha Distribuição e Six Informática
		Und.
	Qtd.
	Descrição Item
		Preços (R$) 
	Variação % dos preços da empresa Six em relação aos da empresa Alpha

					Empresa A (Alpha) 
	Empresa B (Six) 
	
					Unitário
	Total
	Unitário
	Total
	
	1
	Und
	1
	Rack 36 Us 670mm
	3.899,00
	  3.899,00
	3.980,00
	3.980,00
	2,1%

	2
	Und
	1
	Servidor para Armazenamento
	19.900,00
	19.900,00
	21.000,00
	21.000,00
	5,5%

	3
	Und
	5
	Licença de Armazenamento
	3.449,00
	17.245,00
	3.500,00
	17.500,00
	1,5%

	4
	Und
	1
	Mesa Controladora
	11.249,00
	11.249,00
	11.300,00
	11.300,00
	0,5%

	5
	Und
	1
	Mobiliário Técnico de Operação
	8.000,00
	8.000,00
	7.250,00
	7.250,00
	-9,4%

	6
	Und
	1
	Estação de Monitoramento
	7.250,00
	7.250,00
	7.400,00
	7.400,00
	2,1%

	7
	Und
	1
	Monitor TV
	3.599,00
	3.599,00
	3.499,00
	3.499,00
	-2,8%

	8
	Und
	1
	Nobreak 5kva
	16.900,00
	16.900,00
	16.500,00
	16.500,00
	-2,4%

	9
	Und
	5
	Câmera Speed Dome
	13.000,00
	65.000,00
	12.330,00
	61.650,00
	-5,2%

	10
	Und
	5
	Caixa Hermética
	1.900,00
	9.500,00
	1.800,00
	9.000,00
	-5,3%

	11
	Und
	5
	Poste 9 m Concreto
	4.999,00
	24.995,00
	5.100,00
	25.500,00
	2,0%

	12
	Und
	5
	Nobreak 600 Va
	790,00
	3.950,00
	719,00
	3.595,00
	-9,0%

	13
	Und
	6
	Switch 8 Portas
	2.699,00
	16.194,00
	2.790,00
	16.740,00
	3,4%

	14
	Und
	5
	Transceiver Lado A
	1.100,00
	5.500,00
	1.050,00
	5.250,00
	-4,5%

	15
	Und
	5
	Transceiver Lado B
	1.100,00
	5.500,00
	1.050,00
	5.250,00
	-4,5%

	16
	Mts
	3500
	Fibra Óptica
	15,00
	52.500,00
	14,80
	51.800,00
	-1,3%

	17
	Und
	1
	Treinamento
	4.000,00
	4.000,00
	3.800,00
	3.800,00
	-5,0%

Fonte: Elaboração própria a partir dos preços das empresas Alpha Distribuição e Six Informática (peça 74) .
47.	O órgão municipal alega que se comparando os preços estimados com os preços verificados em pregões eletrônicos de outros municípios goianos, 'conclui-se que os valores praticados pela Prefeitura de Padre Bernardo estão compatíveis com os valores dos pregões e de mercado.' Faz menção aos municípios de Itarumã, Palminópolis, Ipiranga de Goiás, Uruaçu, São Francisco de Goiás, Santo Antônio de Goiás e Turvelândia, cujos preços das respectivas atas e contratos decorrentes de seus pregões eletrônicos com objetos semelhantes foram utilizados pela Prefeitura de Padre Bernardo 'para preenchimento do sistema de convênios' (peça 108, ilegível e peça 151, legível) .
48.	Observa-se, nos municípios utilizados como parâmetro por Padre Bernardo, a mesma similaridade dos preços das empresas, utilizados para estimar os preços de referência dos certames. Como exemplo, apresenta-se o quadro 6, a seguir, referente à pesquisa de preços (peça 130) do PE 5/2020 (Convênio 880.331/2018) , de Santo Antônio de Goiás:
Quadro 6: Variação percentual entre o preço da empresa e a média dos preços das cinco empresas da pesquisa de preços do PE 5/2020 - Prefeitura de Santo Antônio de Goiás - Convênio 880.331/2018
	Descrição do Item
	Valor Médio do Total do Item
	Inter-sense
	SS2
	Catalão
	Rapido-net
	War

	RACK 19 Polegadas 42 US 970mm profundidade
	4.620,00
	-2,6%
	-1,3%
	0,6%
	-0,9%
	4,1%

	MESA CONTROLADORA para Câmeras USB com JOYSTICK
	11.000,00
	0,9%
	-1,4%
	-1,4%
	-0,5%
	2,3%

	SWITCH 24 PORTAS 10/100/1000 MBPS
	4.500,00
	4,4%
	0,2%
	-1,1%
	0,9%
	-4,4%

	SERVIDOR DE MONITORAMENTO E ARMAZENAMENTO DE IMAGENS
	27.500,00
	-0,7%
	-2,2%
	-2,5%
	-1,3%
	6,7%

	ESTAÇÃO DE MONITORAMENTO PARA AS CÂMERAS, mínimo: processador i5, clock de 3,3 Ghz, HD de 500 GB instalado, memória de 4GB
	7.950,00
	0,6%
	0,0%
	0,0%
	0,2%
	-0,8%

	MONITOR mínimo 21 Polegadas LED full HD
	810,00
	9,3%
	-1,2%
	1,9%
	2,5%
	-12,3%

	MONITOR mínimo 48 Polegadas LED full HD
	3.170,00
	0,9%
	-0,6%
	0,9%
	2,5%
	-3,8%

	CONSOLE TÉCNICO DE OPERAÇÃO, tipo Bancada, para 2 operadores, suporte ao teclado, painel para monitores 48 Polegadas.
	7.700,00
	2,6%
	0,0%
	0,6%
	0,8%
	-4,0%

	POLTRONA Executiva Office, com apoio de braços, assento e encosto em espuma
	1.180,00
	7,6%
	1,7%
	0,8%
	2,5%
	-12,7%

	NOBREAK 5KVA faixa de entrada de 110/220V
	19.252,00
	-1,3%
	0,1%
	-0,3%
	-0,3%
	1,8%

	AR CONDIC. Split Wall 12000 BTUs
	2.050,00
	0,5%
	2,4%
	-4,9%
	-0,5%
	2,4%

	CÂMERA IP SPEED DOME PTZ, 16x zoom digital e 25x zoom óptico, Full HD, IP67
	66.000,00
	1,1%
	0,0%
	-1,5%
	0,0%
	0,4%

	CAIXA HERMÉTICA em aço, com sistema de ventilação forçado e sistema de proteção antifurto.
	8.110,00
	3,0%
	-2,6%
	3,6%
	-2,6%
	-1,4%

	POSTE CIRCULAR de 9 METROS em concreto, com braço prolongador de no mínimo 1,5 m.
	24.750,00
	1,0%
	-0,7%
	-0,6%
	-0,2%
	0,5%

	NOBREAK 600VA, entrada 110/220V
	1.950,00
	5,1%
	-5,1%
	1,3%
	1,3%
	-2,6%

	SWITCH 8 PORTAS 10/100/1000 MBPS, 2 portas SFP 1000 Mbps
	16.250,00
	-3,1%
	0,9%
	3,1%
	0,3%
	-1,2%

	FIBRA ÓPTICA 4 FIBRAS Autossustentável vãos 80 m
	13.050,00
	0,0%
	0,7%
	1,4%
	-2,1%
	0,0%

	TRANSCEIVER MONOFIBRA TIPO 1, Lado A.
	2.500,00
	4,0%
	4,0%
	0,0%
	2,0%
	-10,0%

	TRANSCEIVER MONOFIBRA TIPO 2, Lado B.
	2.500,00
	4,0%
	4,0%
	0,0%
	2,0%
	-10,0%

	RADIO PONTO A PONTO
	45.900,00
	0,7%
	0,0%
	0,7%
	0,3%
	-1,6%

	TREINAMENTO PARA OPERAÇÃO DO SISTEMA
	2.500,00
	6,0%
	2,0%
	0,0%
	2,0%
	-10,0%

	MONTAGEM DA SALA CENTRAL DE VÍDEO MONITORAMENTO
	7.000,00
	2,9%
	1,4%
	0,0%
	1,1%
	-5,4%

	Total dos valores médios dos itens
	280.242,00

Fonte: Elaboração própria com base na Pesquisa de preços do PE 5/2020 (peça 130) , Prefeitura de Santo Antônio de Goiás, Convênio 880.333/2018, disponível na Plataforma +Brasil.
49.	Cabe notar que as diferenças percentuais em relação ao preço médio de cada item são insignificantes. As poucas variações que se aproximam de 10% se referem a itens de valor muito baixo em relação ao total dos valores médios, como as variações de 9,3% e -12,3% do item monitor 21 polegadas; -12,7% do item poltrona; -10% nos transceivers e no treinamento, itens que representam, cada um, menos de 1% do total dos valores médios. Deve-se considerar, ainda, que, mesmo esses poucos valores em torno de 10%, constituem-se em valores percentuais muito baixos. Evidencia-se, assim, que também para a pesquisa de preços apresentada pela Prefeitura de Santo Antônio de Goiás, relativamente ao Pregão Eletrônico 5/2020, há indícios de sua inadequação com vistas à avaliação do preço de mercado do objeto licitado.
50.	A seguir, apresenta-se a pesquisa feita com cinco empresas pelo município de Ipiranga de Goiás, relativos ao Pregão Eletrônico 1/2021. Observa-se a proximidade entre os preços das mencionadas empresas (peça 131) , evidenciada pela pequena variação entre os referidos preços e a média dos preços das cinco empresas.
Quadro 7: Variação percentual entre o preço de cada empresa e a média dos preços das cinco empresas - PE 1/2021 - Prefeitura de Ipiranga de Goiás - Convênio 905.935/2020
	Descrição
	Valor Médio do Total do Item
	Felipe Marra
	Rapido-net
	Tecno-It
	SS2
	War

	RACK 36 US 670MM
	3.436,00
	-1,0%
	1,9%
	0,4%
	-1,0%
	-0,2%

	SERVIDOR P/ MONITORAMENTO ARMAZENAMENTO GRAVAÇÃO DE IMAGENS
	17.140,00
	0,1%
	-0,8%
	-0,5%
	2,1%
	-0,8%

	MESA CONTROLADORA/JOYSTICK
	10.960,00
	-0,1%
	-1,0%
	-0,5%
	2,2%
	-0,5%

	MOBILIARIO TECNICO DE OPERAÇÃO / MOVEL
	6.560,00
	5,2%
	-1,7%
	-0,2%
	0,6%
	-4,0%

	ESTAÇÃO DE MONITORAMENTO
	7.363,00
	0,8%
	-2,9%
	0,6%
	1,0%
	0,5%

	MONITOR TV
	2.908,00
	1,4%
	-0,6%
	0,1%
	-0,6%
	-0,3%

	NOBREAK 5KVA
	15.152,00
	-1,0%
	0,3%
	0,3%
	0,1%
	0,3%

	CAMERA SPEED DOME 25X
	65.100,00
	1,4%
	-0,2%
	-0,2%
	-0,2%
	-0,9%

	CAIXA HERMÉTICA
	7.530,00
	-0,4%
	-3,7%
	0,3%
	2,9%
	0,9%

	POSTE 9M CONCRETO
	20.950,00
	-1,0%
	-1,0%
	-1,0%
	0,2%
	2,6%

	NOBREAK 600VA
	1.515,00
	-1,0%
	-1,0%
	0,7%
	2,3%
	-1,0%

	SWITCH 8 PORTAS GIGA
	18.996,00
	-2,1%
	0,1%
	-0,2%
	0,8%
	1,4%

	TRANSCEIVER WDM LADO A
	6.410,00
	-0,2%
	-2,5%
	1,4%
	2,2%
	-0,9%

	TRANSCEIVER WDM LADO B
	6.410,00
	-0,2%
	-2,5%
	1,4%
	2,2%
	-0,9%

	FIBRA OPTICA
	48.895,20
	0,0%
	0,7%
	-0,6%
	4,2%
	-4,3%

	SOFTWARE PARA MONITORAMENTO ARMAZENAM. GRAVAÇÃO DE IMAGENS
	14.660,00
	0,6%
	-1,1%
	2,3%
	-1,1%
	-0,8%

	TREINAMENTO
	1.906,00
	-2,9%
	-4,0%
	2,3%
	4,9%
	-0,3%

	Total dos valores médios dos itens
	     255.891,20

Fonte: Elaboração própria com base na Pesquisa de preços do PE 1/2021 (peça 131) da Prefeitura de Ipiranga de Goiás, Convênio 905.935/2020, disponível na Plataforma +Brasil.
51.	Destaque-se que a Prefeitura de São Francisco de Goiás utilizou, no Convênio 905.164/2020 (peça 132) , os mesmos preços, cotados pelas mesmas empresas, da Prefeitura de Ipiranga de Goiás, no Convênio 905.935/2020 (peça 131) .  Desse modo, as variações percentuais dos preços em relação à média dos preços das cinco empresas são exatamente iguais às do Quadro 7 acima. Assim, o mapa de preços estimados de ambas as prefeituras é idêntico, com exceção da metragem de fibra óptica, que em Ipiranga de Goiás é 3.600 m (peça 131) e em São Francisco de Goiás é 3.545 m (peça 132) , com alteração nos respectivos preços totais desse item.
52.	As semelhanças de preços cotados junto a empresas para estimativa de preços repetem-se nos convênios de Palminópolis, (Convênio 905.081/2020, peça 136) e Uruaçu (Convênio 894.227/2019, peça 137) .
53.	Com relação à afirmação da Prefeitura de Padre Bernardo de que 'os preços das atas de pregão representam um valor já com desconto sobre o preço médio da licitação', verifica-se que o argumento se refere aos pregões eletrônicos realizados pelas prefeituras de Palminópolis (Pregão Eletrônico 2/2021) ; Ipiranga de Goiás (PE 1/2021) ; Uruaçu (PE 2/2021) ; São Francisco de Goiás (PE 1/2021) ; Turvelândia (PE 1/2021) e Santo Antônio de Goiás (PE 5/2020) , utilizadas por Padre Bernardo para justificar a adequação de seus preços de referência. Nos próximos parágrafos, se demonstrará que não procede a afirmação da prefeitura, ante o fato de que os certames mencionados foram marcados pela ausência de lances, o que resultou na concessão de descontos irrisórios por parte das empresas vencedoras dos referidos pregões eletrônicos.
54.	Constata-se que no PE 2/2021 (Convênio 905.081/2020) , de Palminópolis/GO, embora tenha contado com cinco participantes, não houve disputa efetiva de lances (peça 138) . A proposta vencedora, da empresa Filipe Abrão Marra, no valor de R$ 253.990,00, representou um desconto de apenas 1,14% em relação ao valor de referência, R$ 256.616,41.
55.	Do PE 1/2021 (Convênio 905.935/2020) , de Ipiranga de Goiás/GO, participaram três licitantes, em certame sem o oferecimento de lances na fase de disputa (peça 139) , tendo se sagrado vencedora a SS2 Serviços Engenharia e Comércio Ltda. pelo valor de sua proposta (R$ 254.900,00) , o que representou apenas 0,25% de desconto sobre o valor estimativo (R$ 255.536,17) .
56.	O PE 2/2021 (Convênio 894.227/2019) , de Uruaçu/GO, contou com dois participantes, tendo sido vencido pela empresa Sampa Produtos Eletrônicos Ltda. (peça 140) , cujo lance final (R$ 250.698,00) representou um pequeno desconto de 5,8% sobre o valor de referência (R$ 266.122,87) .
57.	Participaram do PE 1/2021 (Convênio 905.164/2020) , de São Francisco de Goiás/GO, duas empresas, em certame sem competitividade (peça 141) , tendo a empresa SS2 Serviços Engenharia e Comércio Ltda. (R$ 253.985,65) se sagrado vencedora com desconto de somente 0,32% frente ao valor de referência (R$254.788,90) .
58.	O PE 1/2021 (Convênio 905.765/2020) , de Turvelândia/GO, contou com dois licitantes, em certame sem competitividade (peça 142) , em que a empresa Sampa Produtos Eletrônicos Ltda. se sagrou vencedora reduzindo o valor de sua proposta inicial (R$ 254.829,89) para R$ 252.700,00, representando um desconto de apenas 0,84%. 
59.	O PE 5/2020 (Convênio 880.331/2018) , de Santo Antônio de Goiás/GO, teve como única participante a empresa SS2 Serviços Engenharia e Comércio Ltda., em certame sem nenhuma competitividade (peça 143) .
60.	Do PE 23/2020 (Convênio 894.236/2019) , de Itarumã/GO, participaram três empresas, sendo uma desclassificada, sagrando-se vencedora a SS2 Serviços Engenharia e Comércio Ltda., em certame sem competitividade (peça 144) , com o lance R$ 251.618,80, representando um desconto de somente 1,24% frente ao valor estimado de R$ 254.784,84.
61.	Verifica-se, assim, que os mencionados pregões eletrônicos das prefeituras goianas, utilizados pela Prefeitura de Padre Bernardo para defender os preços estimados do PE 12/2021, têm como característica comum a inexistência de competitividade, em certames com poucos participantes, vencidos por determinadas empresas, cujos valores das propostas vencedoras correspondem a percentuais de desconto insignificantes frente ao valor estimativo da licitação.
62.	O cenário acima é ainda mais merecedor de atenção, ao se constatar que os preços utilizados para a obtenção do valor estimativo dos pregões eletrônicos mencionados foram obtidos a partir de pesquisas de preços com elevado grau de semelhança entre os preços ofertados pelas empresas participantes das referidas pesquisas, o que revela indícios de inadequação para avaliação do preço do objeto licitado.
63.	Quanto à alegação de que 'não foram utilizados Pregões dos municípios de Pires do Rio, Bonfinópolis, Araçu, Caldazinha, Jaraguá, Goianira, Mineiros e São Miguel do Passa Quatro, como alegado pela SecexDefesa', deve-se deixar assente que os preços de pregões presenciais desses municípios foram utilizados como parâmetro, pela Prefeitura de Padre Bernardo, por ocasião da etapa de aprovação da Proposta 6440/2020, relativa ao Convênio Processo 905.443/20250, que ora se examina. Isso pode ser verificado na planilha assinada pelo prefeito municipal de Padre Bernardo, cujo nome do arquivo é 'Planilha de Pesquisa de Preço Assinada.pdf', que se acha disponível na Plataforma +Brasil, ao se consultarem as informações relativas ao convênio em tela, clicando-se no botão 'Listar Anexos Proposta', dentro da aba 'Anexos', da aba 'Plano de Trabalho'. Cópia da referida planilha acha-se juntada aos presentes autos (peça 133) .
64.	Também nos pregões dos mencionados municípios utilizados na estimativa de preços para a etapa da proposta do convênio de Padre Bernardo, verificaram-se grandes semelhanças entre os preços fornecidos pelas empresas pesquisadas. A seguir, apresentam-se as diferenças percentuais entre os preços fornecidos por cada empresa e o preço médio das três empresas (peça 134) , para a Prefeitura de Mineiros/GO, no Pregão Presencial 16/2019 (Convênio 880.043/2018) .
Quadro 8: Variação percentual entre o preço de cada empresa e a média dos preços das três empresas - PP 16/2019 - Prefeitura de Mineiros/GO - Convênio 880.043/2018
	Descrição do Item
	Valor Médio do Total do Item
	Radium Telecom.
	Rapidonet
	SS2

	RACK 19' 44U
	                4.800,00 
	1,0%
	-1,0%
	0,0%

	MESA CONTROLADORA
	              20.000,00 
	2,0%
	-1,5%
	-0,5%

	SWITCH 24 PORTAS GIGABIT COM SOFTWARE DEGERENCIAMENTO DE REDE
	                3.450,00 
	1,4%
	4,3%
	-5,8%

	APPLIANCE DE MONITORAMENTO E GRAVAÇ ÃO DE IMAGENS
	              57.650,00 
	0,6%
	-2,3%
	1,6%

	ESTAÇÃO DE MONITORAMENTO
	              13.500,00 
	-0,7%
	3,7%
	-3,0%

	MONITOR LED 21'
	                3.197,33 
	-0,2%
	1,3%
	-1,2%

	MONITOR LED 48'
	                5.826,67 
	3,0%
	-0,8%
	-2,2%

	POLTRONA OFFICE
	                2.100,00 
	-4,8%
	0,0%
	4,8%

	NOBREAK 10KVA
	              30.000,00 
	3,3%
	-1,7%
	-1,7%

	AR CONDICIONADO SPLITWALL 18000 BTU/h
	                3.495,00 
	0,1%
	-2,7%
	2,6%

	CÂMERA IP SPEED DOME PTZ
	            195.000,00 
	-0,4%
	0,0%
	0,4%

	CAIXA HERMÉTICA - SHELTER
	              21.750,00 
	-3,4%
	-3,4%
	6,9%

	POSTE DE CONCRETO CIRCULAR COM 9 M NO MINIMO
	              54.000,00 
	-0,6%
	-2,8%
	3,3%

	NOBREAK 600VA
	                4.800,00 
	9,4%
	0,0%
	-9,4%

	SWITCH GIGA 8 PORTAS
	              48.000,00 
	0,0%
	-1,3%
	1,3%

	FIBRA ÓPTICA 4 FO
	            142.746,00 
	0,3%
	-0,9%
	0,5%

	TRANSCEIVER TIPO 1
	              12.500,00 
	-4,0%
	0,0%
	4,0%

	TRANSCEIVER TIPO 2
	              12.500,00 
	-4,0%
	0,0%
	4,0%

	RADIO PONTO A PONTO
	              73.500,00 
	-1,4%
	-0,3%
	1,6%

	IMPLANTAÇAO DE POSTES COM INSTALAÇAO E ATERRAM. (SPDA) 
	              22.500,00 
	6,7%
	0,0%
	-6,7%

	MONTAGEM DA SALA CENTRAL DE VÍDEO MONITORAMENTO
	              11.900,00 
	0,8%
	-7,6%
	6,7%

	INSTALAÇAO E CONFIGURAÇÃO EQUIPAMENTOS CENTRAL VIDEMONITORAMENTO E APPLIANCE DEMONITORAMENTO E GRAVACÃO DE IMAGENS
	                4.000,00 
	-2,5%
	-3,8%
	6,3%

	TREINAMENTO PARA OPERAÇÃO DO SISTEMA
	                2.000,00 
	10,0%
	0,0%
	-10,0%

	Total dos Valores Médios dos Itens
	            749.215,00 

Fonte: Elaboração própria com base na Pesquisa de Preços do PP 16/2019 (peça 134) , de Mineiros/GO, Convênio 880.043/2018, disponível na Plataforma +Brasil.
65.	As mesmas semelhanças de preços demonstradas no Quadro 8, acima, podem ser observadas nos quadros das pesquisas de preços dos municípios de Pires do Rio (Convênio 880.326/2018, Pregão Presencial 4/2019, peça 145) ; Bonfinópolis (Convênio 880.328/2018, Pregão Presencial 10/2019, peça 146) ; Araçu (Convênio 880.023/2018; Pregão Presencial 2/2019, peça 147) ; Caldazinha (Convênio 853.846/2017, Pregão Presencial 17/2019, peça 148) ; Jaraguá (Convênio 880.317/2018, Pregão Presencial 2/2019, peça 149) ; e São Miguel do Passa Quatro (Convênio 880.064/2018, Pregão Presencial 7/2019 , peça 150) .
66.	Os preços fornecidos pelas empresas, nas pesquisas de preços apresentadas nesta instrução, tão próximos uns dos outros, revelam indícios de que elas não cotaram o objeto licitado de forma autônoma, mas, sim, partiram de uma relação de preços 'base', em torno dos quais seus preços se espelharam, com variações desprezíveis.  
67.	Ao se examinar os preços dos itens de dezenas de convênios, firmados por municípios goianos com o MJSP, desde 2018, cujo objeto é o videomonitoramento de vias urbanas, chama a atenção a similaridade dos preços para os mesmos itens, nos diferentes pregões realizados. Evidencia-se, ante os dados analisados na presente instrução, que essa similaridade tem como causa principal a conjunção de dois fatores comuns a, praticamente, todas as licitações às quais se teve acesso via Plataforma +Brasil: 
	a) licitações com ausência de competitividade, cujas propostas vencedoras acabam por refletir o preço de referência da licitação,
	b) preço de referência, por sua vez, é baseado em pesquisas de preços, cujos valores orbitam em torno de um preço 'base', em relação aos quais as variações dos preços são insignificantes. 
68.	Tendo presente tal cenário, o Pregão Eletrônico 12/2021 de Padre Bernardo mostra-se uma exceção positiva no quesito competitividade, pois, se por um lado não se pode afirmar que o desconto de 12,62% em relação ao preço referência da licitação seja significativo, por outro, é cediço que tal desconto constitui-se no maior verificado em pregões de convênios destinados à implantação de videomonitoramento de vias urbanas de municípios goianos, ao consultar mais de trinta certames via Plataforma +Brasil. 
69.	Assim, o argumento de que no pregão eletrônico realizado pela Prefeitura de Padre Bernardo houve a participação de seis empresas, com disputa de valores, merece ser acatado. 
70.	Outro fator a se considerar, quanto ao prosseguimento ou não do pregão em tela reside na constatação de que a Ipseg não faz parte do restrito rol de empresas que, normalmente, tem vencido os pregões dos convênios em comento. 
71.	Verifica-se que a maior parte dos pregões dos convênios de videomonitoramento dos municípios goianos foram vencidos pelas empresas SS2 Serviços Engenharia e Comércio Ltda. e Sampa Produtos Eletrônicos Ltda. É digno de nota que, pelo menos um desses dois nomes empresariais consta da quase totalidade das pesquisas de preço realizadas com empresas, para estimar o preço dos pregões similares ao que ora se examina, nos municípios goianos, aos quais se teve acesso via Plataforma +Brasil. 
72.	Cabe aqui observar que as pesquisas de preço, que vão fundamentar as contratações no âmbito dos convênios ora tratados, foram realizadas de três formas pelas prefeituras goianas que firmaram tais ajustes com o MJSP: a) pesquisa de preço com empresas, b) pesquisa de preço com base em pregões de objeto similar de outros municípios goianos e c) pesquisa de preço que adotam as duas modalidades anteriores (empresas e pregões similares) .
73.	Anote-se que a terceira colocada no rol das empresas que mais venceram pregões similares, em Goiás, porém numa frequência bastante inferior às duas primeiras, é a empresa Filipe Abrão Marra, que, igualmente, participa de pesquisas de preços estimativos, numa frequência bem menor que as das duas outras referidas empresas. 
74.	Estima-se que, juntas, as três empresas mencionadas venceram um percentual superior a 90% dos pregões de videomonitoramento de vias urbanas de municípios goianos, suportados com recursos de convênios junto ao MJSP.
75.	Assim, o fato de um novo nome empresarial ter vencido o certame em comento, é algo significativo, tanto mais se for considerado o já mencionado oferecimento de desconto em percentual bem superior aos, usualmente, observados em licitações com o mesmo objeto, nos municípios de Goiás.
76.	Deve-se considerar, ainda, que a maior parte dos preços de referência, obtidos pela Prefeitura de Padre Bernardo para balizar o PE 12/2021, provieram de pregões de objeto similar realizados por outras prefeituras de Goiás. Assim, o procedimento acha-se consentâneo com o previsto no § 1º do art. 5º da Instrução Normativa 73, de 5 de agosto de 2020.  
77.	Com relação às contratações baseadas em preço de referência em que há similaridade nos valores cotados, há previsão, no plano operacional da unidade, de realização de produção de conhecimento com vistas a uma abordagem sistêmica da questão, que envolve dezenas de convênios e exigirá, inclusive, a manifestação do MJSP. 
78.	Anote-se que as questões apontadas e que merecem aprofundamento em processo de produção de conhecimento, a priori, não tiveram participação da empresa Ipseg, vencedora do certame. Diferente disso, a participação no certame contribuiu para a obtenção de preços inferiores aos usualmente praticados em certames similares.
79.	Desse modo, será proposta a revogação da medida cautelar que determinou a suspensão do Pregão Eletrônico 12/2021 de Padre Bernardo, de modo a permitir sua continuidade.
80.	Deve-se deixar assente que não se está, com tal autorização de continuidade, apondo-se chancela de plena regularidade nos preços licitados, mas sim, admitindo-se que o resultado do certame traduz um passo importante, ainda que discreto, rumo à obtenção de preços em patamares inferiores aos que até aqui vêm sendo praticados em licitações de mesmo objeto, nos municípios de Goiás. 
81.	No mesmo sentido, privilegiam-se os princípios da proporcionalidade e da razoabilidade, ao permitir a continuidade - e não obstar -, precisamente, do pregão que apresentou o maior grau de competitividade frente aos demais convênios de videomonitoramento em municípios goianos. 
82.	No concernente às câmeras, verifica-se que a maioria das prefeituras utilizadas como parâmetro de preços por Padre Bernardo contratou empresas em cujas propostas constam a câmera Dahua modelo SD50225U-HNI. Nesse sentido, constata-se que as quatro prefeituras utilizadas, por Padre Bernardo, na pesquisa de preços do item câmeras (Pires do Rio, Araçu, Jaraguá e Mineiros) , na fase de proposta do convênio, contrataram o videomonitoramento com a mencionada câmera Dahua (Planilha de Pesquisa de Preço Assinada: peças 133; propostas das empresas: peças 152-155) . Por sua vez, na planilha de pesquisa de preço para a licitação (peça 151) , das cinco prefeituras utilizadas por Padre Bernardo como parâmetro de preço de câmeras, duas contrataram videomonitoramento com a mencionada câmera Dahua SD50225U-HNI (São Francisco de Goiás e Santo Antônio de Goiás) , uma com a câmera Dahua SD59225U-HNI (Itarumã) , uma com a câmera Dahua SD6CE225U-HNI (Palminópolis) e uma com a câmera Hikvision 2DE5225IW-AE (Uruaçu) .
83.	Desse modo, o parâmetro de preço utilizado na instrução anterior, para se avaliar o preço do item 'Câmera Speed Dome 25X', baseado no preço da câmera Dahua modelo SD50225U-HNI, acha-se em conformidade com as pesquisas de preço realizadas pela Prefeitura de Padre Bernardo, tanto na fase da submissão da proposta do convênio, como na estimativa de preços da licitação.
84.	Observa-se, porém, que a empresa vencedora do certame se compromete, em sua proposta (peças 72 e 118) , a instalar câmeras da marca Intelbrás modelo VIP 5225 SD IR. Em pesquisa realizada na internet, obtiveram-se os preços a seguir para a mencionada câmera: cftvclube.com.br: R$ 6.103,35; shoptelbras.com.br: R$ 6.375,83; americanas.com.br: R$ 6.422,52 (peça 156) . A prefeitura, em sua resposta, apresenta preços do modelo VIP 5230 SD da Intelbrás, que custaria em torno de R$8.850,00, segundo sua pesquisa realizada via internet (peças 111-112) , porém não foi esse o modelo ofertado na proposta vencedora da empresa Ipseg.
85.	Quanto à alegação da Prefeitura de Padre Bernardo de que, no PE 13/2021, do TCU, foram adquiridas câmeras para web no valor de R$ 459,00 e que em pesquisas nos sítios da Magazine Luiza e Mercado Livre apuram-se preços de R$ 155,90 e R$ 167,00, respectivamente, para câmeras semelhantes, refuta-se tal informação. A câmera adquirida pelo TCU é a Logitech C930e, que atende às especificações do edital e cujos preços em sítios da internet são os apresentados, a seguir, conforme print da tela relativa à pesquisa constante da peça 135: amazon.com.br: R$ 496,61; bringit.com.br: R$ 499,99; magazineluiza.com.br: R$ 464,99; creative: R$ 464,07 e amercianas.com.br: R$ 599,00. Frise-se que, no referido pregão, foram desconsideradas inúmeras propostas de preço muito inferiores a R$459,00, por se referirem a câmeras que não atendiam às especificações do edital.
CONCLUSÃO
86.	Trata-se de representação com pedido de cautelar, formulada pela empresa Ipseg Serviços de Engenharia e Telecomunicações Ltda., acerca de possíveis irregularidades praticadas no âmbito do Convênio 905443/2020, firmado entre o Ministério da Justiça e Segurança Pública (MJSP) e o município de Padre Bernardo/GO, visando contratação de empresa especializada no fornecimento de equipamentos, instalação, configuração, manutenção e suporte técnico para fortalecer a segurança pública do município, por meio da implantação de sistema de videomonitoramento das suas vias públicas.
87.	A representante alegou a existência de três supostas irregularidades no Edital de Licitação PE 12/2021, as quais não foram reconhecidas pelo TCU. Contudo, foram apontados, na instrução anterior, outros indícios de irregularidade, reconhecidos como suficientes para se determinar a suspensão cautelar do certame, com a oitiva da Prefeitura de Padre Bernardo e da empresa vencedora do pregão, a representante Ipseg Serviços de Engenharia e Telecomunicações Ltda.
88.	O primeiro indício de irregularidade apontado refere-se à ocorrência de possível sobrepreço na aquisição do Item 3 'Licença para Monitoramento, Armazenamento e Gravação e Imagens', decorrente de inserção, no sistema BLL, do valor total do item no campo de preço unitário, o que gerou um custo total cinco vezes maior do que o correto, haja vista constarem cinco unidades do referido item.
89.	Acerca dessa questão, acatou-se a alegação de mero erro formal, sanável, passível de ser plenamente corrigido quando da entrega da proposta ajustada da Ipseg, ato que ainda não ocorreu (itens 37-40 da presente instrução) . 
90.	Também se identificou que a pesquisa de preços para elaboração do orçamento foi baseada, fundamentalmente, em preços obtidos de convênios, de objeto semelhante, firmados entre o MJSP e outros municípios do Estado de Goiás, que foram contratados mediante pregões marcados por baixa competitividade e ínfimo desconto em relação ao respectivo orçamento estimado. Tais pregões, por sua vez, tiveram seus preços de referência obtidos a partir de pesquisas de preços com elevado grau de semelhança entre os preços ofertados pelas empresas participantes das referidas pesquisas, com indícios de inadequação para se avaliar o preço do objeto licitado e a melhor proposta para a Administração (itens 43-66) . 
91.	Ponderou-se, contudo, que o Pregão Eletrônico 12/2021 de Padre Bernardo mostra-se uma exceção, no sentido positivo, quanto ao quesito competitividade, pois, embora não seja um percentual elevado, o desconto de 12,62% da proposta vencedora em relação ao preço referência da licitação constitui-se no maior desconto apurado entre dezenas de convênios do MJSP, aos quais se teve acesso via Plataforma +Brasil, destinados à implantação de videomonitoramento de vias urbanas de municípios goianos. A redução de preço decorreu de efetiva participação de licitantes no processo (itens 69-70) .
92.	Considerou-se, ainda, que a maior parte dos preços de referência, obtidos pela Prefeitura de Padre Bernardo para balizar o PE 12/2021, provieram de pregões de objeto similar realizados por outras prefeituras de Goiás. Assim, o procedimento acha-se consentâneo com o previsto no § 1º do art. 5º da Instrução Normativa 73/2020 (item 76) .
93.	Ressalvou-se que a autorização de continuidade não significa chancela de plena regularidade nos preços licitados, mas sim, um passo rumo à obtenção de preços em patamares inferiores aos que até aqui vêm sendo praticados em licitações de mesmo objeto, nos municípios do Estado de Goiás. Assim, privilegiam-se os princípios da proporcionalidade e da razoabilidade, permitindo a continuidade do pregão que apresentou o maior grau de competitividade frente aos demais convênios de videomonitoramento em municípios goianos (itens 80-81) .
94.	 Desse modo, será proposta a revogação da medida cautelar que determinou a suspensão do Pregão Eletrônico 12/2021 de Padre Bernardo, de modo a permitir sua continuidade (item 79) . 
95.	Com relação às contratações baseadas em preço de referência em que há similaridade nos valores cotados, há previsão, no plano operacional da unidade, de realização de produção de conhecimento com vistas a uma abordagem sistêmica da questão, que envolve dezenas de convênios e exigirá, inclusive, a manifestação do MJSP (item 77) .
PROPOSTA DE ENCAMINHAMENTO
96.	Ante todo o exposto, submetem-se os autos à consideração superior propondo:
a) conhecer da presente representação para no mérito considerá-la parcialmente procedente;
b) revogar a medida cautelar que determinou a suspensão do Pregão Eletrônico 12/2021 de Padre Bernardo, de modo a permitir sua continuidade;
c) nos termos do art. 8º da Resolução-TCU 315/2020, fazer constar, na ata da sessão em que estes autos forem apreciados, comunicação do relator ao colegiado no sentido de realização de produção de conhecimento, conforme previsão no plano operacional da unidade, com vistas a uma abordagem sistêmica da questão das contratações baseadas em preço de referência em que há similaridade nos valores cotados, que envolve dezenas de convênios e exigirá, inclusive, a manifestação do MJSP; 
d) informar à Prefeitura de Padre Bernardo e à empresa Ipseg Serviços de Engenharia e Telecomunicações Ltda. do acórdão que vier a ser proferido, destacando que o relatório e o voto que fundamentam a deliberação encaminhada podem ser acessados por meio do endereço eletrônico www.tcu.gov.br/acordaos;
e) arquivar o presente processo, com fundamento no art. 169, inciso III, do Regimento Interno do Tribunal."
É o relatório.

Rafael Fernandes Marques Valente (37410/OAB-DF) e Maira Carolina dos Santos Sousa (39457/OAB-DF), representando Ipseg Serviços de Engenharia e Telecomunicações Ltda.

Não atuou

REPRESENTAÇÃO DE LICITANTE COM PEDIDO DE MEDIDA CAUTELAR. MUNICÍPIO DE PADRE BERNARDO/GO. CONTRATAÇÃO DE SISTEMA DE VIDEOMONITORAMENTO DE VIAS PÚBLICAS. ORÇAMENTO BASEADO FUNDAMENTALMENTE EM CONTRATOS DE OBJETO SEMELHANTE, UTILIZANDO RECURSOS ORIUNDOS DE CONVÊNIOS CELEBRADOS PELO MINISTÉRIO DA JUSTIÇA E SEGURANÇA PÚBLICA COM OUTROS MUNICÍPIOS DO ESTADO DE GOIÁS. PREGÕES PRESENCIAIS MARCADOS POR BAIXA COMPETITIVIDADE E ÍNFIMO DESCONTO. ERRO FORMAL NO PREENCHIMENTO DA PROPOSTA. REALIZAÇÃO DE OITIVAS E DILIGÊNCIAS. ANÁLISE DOS ELEMENTOS APRESENTADOS. ACOLHIMENTO DAS JUSTIFICATIVAS. ARQUIVAMENTO.

REPRESENTAÇÃO (REPR)

Secretaria de Controle Externo da Defesa Nacional e da Segurança Pública (SecexDefesa)

Trata-se de representação de licitante, com pedido de medida cautelar, apontando supostas irregularidades no Edital do Pregão Eletrônico 12/2021, promovido pelo Município de Padre Bernardo/GO, para aplicação de recursos do Convênio 905443/2020, no valor de R$ 254.556,23, firmado com o Ministério da Justiça e Segurança Pública - MJSP.
O certame tem por objeto a "contratação de empresa especializada no fornecimento de equipamentos, instalação, configuração, manutenção e suporte técnico para fortalecer a segurança pública do município, por meio da implantação de sistema de videomonitoramento das suas vias públicas".
A representante alegou a existência de três irregularidades: (i) emprego da plataforma Bolsa de Licitações e Leilões do Brasil para a realização do pregão; (ii)  exigência de documento emitido pelo fabricante caso a garantia estendida fosse por ele prestada; e (iii) previsão de a contratada ter que elaborar o projeto executivo, o que enquadraria o certame na nova lei de licitações - Lei 14.133/2011 e não na antiga Lei 8.666/1993, o que descumpre o artigo 191 da nova lei, que veda a aplicação combinada desses diplomas legais.
Após a realização de oitiva da Prefeitura, a SecexDefesa entendeu afastados todos os apontamentos da representação. Contudo, a unidade técnica identificou os seguintes indícios de irregularidades: 
a) sobrepreço na aquisição de um dos itens que integram a planilha orçamentária, tendo em vista que, aparentemente, a proposta vencedora registrou no campo de preço unitário o valor total para as cinco unidades previstas;
b) pesquisa de preços para elaboração do orçamento baseada, fundamentalmente, em preços obtidos de convênios, de objeto semelhante, firmados entre o MJSP e outros municípios do Estado de Goiás, que foram contratados mediante pregões presenciais, marcados por baixa competitividade e ínfimo desconto em relação ao respectivo orçamento estimado.
Por essas razões, atendidos os pressupostos da fumaça do bom direito e do risco da demora, e afastado o perigo da demora reverso, concedi medida cautelar (peça 91) para determinar à Prefeitura que suspendesse o andamento do certame até manifestação de mérito pelo Tribunal. A medida foi referendada pelo Plenário por meio do Acórdão 2.328/2021.
Analisadas as respostas obtidas em oitivas da Prefeitura e da empresa classificada em primeiro lugar na licitação, a SecexDefesa, em pareceres uniformes, propôs a esta Corte, em resumo: (i) conhecer da presente representação e considerá-la parcialmente procedente; (ii)  revogar a medida cautelar que determinou a suspensão do certame, de modo a permitir sua continuidade; e (iii) fazer constar, na ata da sessão em que estes autos forem apreciados, comunicação a respeito da previsão no plano operacional da unidade de realização de produção de conhecimento, com vistas a uma abordagem sistêmica da questão das contratações baseadas em preço de referência em que há similaridade nos valores cotados, que envolvem dezenas de convênios e que exigirá, inclusive, a manifestação do MJSP.
Pelas razões que passo a expor, acompanho na essência a proposta de encaminhamento formulada pela unidade técnica, cuja manifestação incluo entre minhas razões de decidir.
De plano, louvo a qualidade do trabalho da SecexDefesa, que realizou ampla pesquisa em licitações semelhantes promovidas por outros municípios do Estado de Goiás, identificando as empresas licitantes, as empresas que apresentaram propostas na fase de elaboração do orçamento, as variações percentuais de preço dos diversos itens de fornecimento incluídos em cada pregão, bem como os descontos obtidos nos certames.
O robusto conjunto de dados obtidos permite a nítida constatação de que os pregões examinados têm como característica comum a inexistência de competitividade, em certames com poucos participantes, arrematados por um grupo pequeno de empresas - sendo que 90% das licitações foram vencidas por apenas 3 empresas - e cujos valores das propostas vencedoras correspondem a percentuais de desconto insignificantes frente aos valores estimativos das licitações.
Embora não haja nos autos indícios suficientes para concluir por irregularidades mais graves, como a ocorrência de fraude à licitação, há que se reconhecer que o cenário é merecedor de atenção. Nesse sentido, destaco a previsão da SecexDefesa para realizar produção de conhecimento, com vistas a promover uma abordagem sistêmica da questão das contratações baseadas em preço de referência em que há similaridade nos valores cotados, que envolvem dezenas de convênios semelhantes conduzidos pelo Ministério da Justiça e Segurança Pública. 
Oportuno, portanto, encaminhar cópia da presente deliberação àquele órgão ministerial. Em pequena retificação na proposta de encaminhamento, todavia, considero desnecessário promover nova comunicação ao Plenário, sendo suficiente o registro dessa importante iniciativa no presente voto.
No caso concreto, a Prefeitura esclareceu que a primeira irregularidade que motivou a expedição da medida cautelar constitui apenas falha formal da licitante, ocorrida no momento do cadastramento inicial da proposta no sistema do pregão eletrônico. Contudo, alega não haver risco de ocorrência de sobrepreço, na medida em que a proposta final, impressa e assinada, contempla os valores corretos unitário e global.
Alinho-me à análise da SecexDefesa segundo a qual pode-se acatar a alegação de mero erro formal sanável.
Quanto ao segundo ponto ensejador da suspensão cautelar do certame - possíveis irregularidades na elaboração do orçamento estimativo - a unidade técnica propõe acatar a justificativa da Prefeitura de que o procedimento adotado foi consentâneo com o previsto no § 1º do art. 5º da Instrução Normativa 73, de 5 de agosto de 2020.
Os seguintes trechos da instrução que integra o relatório precedente ratificam o entendimento de que a irregularidade pode ser considerada afastada:
68. Tendo presente tal cenário, o Pregão Eletrônico 12/2021 de Padre Bernardo mostra-se uma exceção positiva no quesito competitividade, pois, se por um lado não se pode afirmar que o desconto de 12,62% em relação ao preço referência da licitação seja significativo, por outro, é cediço que tal desconto constitui-se no maior verificado em pregões de convênios destinados à implantação de videomonitoramento de vias urbanas de municípios goianos, ao consultar mais de trinta certames via Plataforma +Brasil. 
69. Assim, o argumento de que no pregão eletrônico realizado pela Prefeitura de Padre Bernardo houve a participação de seis empresas, com disputa de valores, merece ser acatado. 
70. Outro fator a se considerar, quanto ao prosseguimento ou não do pregão em tela reside na constatação de que a Ipseg não faz parte do restrito rol de empresas que, normalmente, tem vencido os pregões dos convênios em comento.
Com essas considerações, acolho a proposta da unidade técnica no sentido de revogar a medida cautelar referendada por meio do Acórdão 2328/2021-TCU-Plenário, com vistas a permitir a continuidade do Pregão Eletrônico 12/2021, promovido pelo Município de Padre Bernardo/GO. Em linha com a análise da SecexDefesa, deixo assente que não se está, com essa autorização, apondo-se chancela de plena regularidade nos preços licitados, mas sim, admitindo-se que o resultado do certame traduz um passo importante, ainda que discreto, rumo à obtenção de preços em patamares inferiores aos que até aqui vêm sendo praticados em licitações de mesmo objeto nos municípios de Goiás.
Ante o exposto, VOTO pela adoção da minuta de acórdão que submeto a este Colegiado.
TCU, Sala das Sessões, em 2 de fevereiro de 2022.
JORGE OLIVEIRA 
Relator